---
title: "Precio del petroleo"
author: "Amado Mauricio Ortega Sanchez"
format: html
editor: visual
---

```{r}

library(readxl)
petroleo_trimestral <- read_excel("C:/Users/Usuario/Documents/Estadistica Aplicada/Econometria 2/petroleo_trimestral.xlsx")
View(petroleo_trimestral)
```

```{r}
head(petroleo_trimestral)
```
Serie de tiempo, log y diff
```{r}
petroleo_ts <- ts(petroleo_trimestral$Precio,
                 start = c(1996,1),
                 frequency = 4)
log_petroleo_ts<- log(petroleo_ts)
diff_log_petroleo_ts<- diff(log_petroleo_ts)

plot(diff_log_petroleo_ts)
plot(log_petroleo_ts, main="Precio log del petroleo")
plot(petroleo_ts,
     main="Precio del petroleo",
     ylab="Precio",
     xlab="Tiempo")
```

Realizamos la serie de tiempo, log y diff

```{r}
petroleo_ts<-ts(petroleo_trimestral$Precio, 
           frequency = 4, 
           start = c(1996,1))

diff_petroleo_ts<-diff(petroleo_ts)
plot(diff_petroleo_ts)
```

tilizamos el acf para analizar si es un serie estacional

```{r}
acf(petroleo_ts)
pacf(petroleo_ts)
```

Aplicamos el diff

```{r}
petroleo_ts <- ts(petroleo_trimestral$Precio,
                 start = c(1996,1),
                 frequency = 4)
diff_petroelo_ts<-diff(petroleo_ts)
plot(diff_petroleo_ts,
     main="Cambio del petroleo mínimo",
     ylab="Cambio",
     xlab="Tiempo")
```

```{r}
acf(diff_petroelo_ts)
pacf(diff_petroelo_ts)
```

Hacemos la serie estacionaria y

```{r}
par(mfrow=c(2,2), mar=c(4,4,4,1)+.1)
plot(petroleo_ts, ylab="Precio")
acf(petroleo_ts, main="Serie No Estacionaria")
plot(diff_petroleo_ts)
acf(diff_petroleo_ts, main="Serie Estacionaria")

```
Realizamos otra diff para analizar si era mas estacional, aunque si es mas estacional, utilizamos solo la diferencia
```{r}
diff2_petroleo_ts<-diff(diff_petroleo_ts)
plot(diff2_petroleo_ts)
```

Prueba de Dickey Fuller, para analizar si es estacionaria 

```{r}
library(urca)

ur.df(diff_petroleo_ts)

```


```


Arima

```{r}
model<- arima(petroleo_ts, order= c(1,2,1), method="ML")
model
```

```{r}
u_t<- residuals(model)
plot(u_t)
```

Box

```{r}
Box.test(residuals(model))
```

Los valores p son mayores a 0.05, existe ruido blanco, donde la media es igual a 0, la varianza constante y no se encuntra totalmnete estacionalisada

```{r}
mean(diff_petroleo_ts)
sd(diff_petroleo_ts)
```
Revisamos la media y la varianza para veri si la media es 0 y la varinza aumentara con el tiempo 
```{r}
predict(model)

```
Nos arroja que el precio del barril sera de 55 dolares en el primer trimestre del 2026
```{r}
library(forecast)
pred <- forecast(model, h = 4)

plot(pred)
```

modelo con variables dummys

```{r}
library(forecast)
#Hacemos la serie de tiempo 
petroleo_ts<- ts(data=petroleo_trimestral$Precio, 
            frequency = 4,
            start = c(1996,1))
#Realizamos la funcion de logaritmca 
log_petroleo_ts<- log(petroleo_ts)
X_dummies_log<- seasonaldummy(log_petroleo_ts)

diff_log_petroleo_ts<-diff(log_petroleo_ts)
X_dummies_diff_log<- seasonaldummy(diff_log_petroleo_ts)

plot(petroleo_ts, main= "Serie del precio del petroelo trimestral en Niveles")
plot(log_petroleo_ts, main="Serie de log(precio del petroleo)")
plot(diff_log_petroleo_ts, main="Serie de diff Log petroleo ")
```

creamos el modelo

```{r}
model<- arima(diff_log_petroleo_ts, order= c(1,0,1), 
              xreg=X_dummies_diff_log)
summary(model)
```

funcion de autocorrelacion

```{r}
acf(diff_log_petroleo_ts)
acf(log_petroleo_ts)
acf(petroleo_ts)
```

```{r}
model_02 <- arima(diff_log_petroleo_ts, order= c(3,0,3), 
              xreg=X_dummies_diff_log)
summary(model_02)
```

```{r}
valores_de_aic <- numeric(7)
best_aic<- Inf
best_p <- NaN
for (p_i in 1:7) {
  model_tmp<- arima(diff_log_petroleo_ts, order=c(p_i,0,0), xreg = X_dummies_diff_log)
if (model_tmp$aic < best_aic){
  best_aic<- model_tmp$aic
  best_p <- p_i
}
}
print(best_aic)
print(best_p)
```

```{r}
best_q<- NaN
for (q_i in 1:7) {
  model_tmp<- arima(diff_log_petroleo_ts, order=c(q_i,0,2), xreg = X_dummies_diff_log)

valores_de_aic[q_i]<-model_tmp$aic
if (model_tmp$aic < best_aic){
  best_aic<- model_tmp$aic
  best_q <- q_i
}
}
print(best_q)
print(best_aic)

plot(valores_de_aic, type= "l", main="Historial de AIC")
```
Este modelo es el mas factible, ya que es el que tiene mejor AIC 
```{r}
model_03<- arima(diff_log_petroleo_ts, order=c(3,0,0), xreg = X_dummies_diff_log)
summary(model_03)
```

prediccion

```{r}
#creamos serie vacia 
future_ts <- ts(
  rep(NA, 8),
  frequency = 4,
  start = tsp(petroleo_ts)[2] + 1/4
)
#Creammos la serie vacia 
X_future_dummies <- seasonaldummy(future_ts)


x_hat <- predict(model_03, n.head = 8,
                 newxreg = X_future_dummies)
x_hat
```

```{r}
tail(log_petroleo_ts)
last_log_petroleo <- 4.027519
log_petroleo_2024_q4<- last_log_petroleo+ 0.169034
petroleo_2025_Q4<- exp(log_petroleo_2024_q4)

```

```{r}
petroleos <- numeric(8) #vector vacio
end_petroleo <- 4.027519#tmo el ultio smestre donde se ajusto el modelo
for (i in 1:8){
  end_petroleo <- x_hat$pred[i] + end_petroleo#agrego la diferencia pronosticada 

  petroleos[i] <- exp(end_petroleo)# le palico el antilogaritm para obtener las sries de nivel
}
plot(petroleos, type="l")
```

calculos de intervalos

```{r}
fit <- Arima(diff_log_petroleo_ts,
             order = c(3,0,1),
             xreg = X_dummies_diff_log)

fc <- forecast(fit,
               h = 8,
               xreg = X_future_dummies)

lowers_ <- fc$lower[,1]
uppers_ <- fc$upper[,1]

fc$mean
fc$lower
fc$upper

plot(fc$mean, type="l",
     ylim = range(c(lowers_, uppers_)),
     ylab="PIB", xlab="Horizonte",
     main="Pronóstico PIB con IC")

polygon(
  c(1:8, rev(1:8)),
  c(lowers_, rev(uppers_)),
  col = rgb(0,0,0,0.2),
  border = NA
)

lines(fc$mean, lwd=2)

```{r}
model <- arima(
          diff_log_petroleo_ts,
          order = c(0, 0, 0),
          seasonal = list(order = c(1, 0, 0), period = 4),
          method = "ML"
        )
summary(model)
plot(residuals(model), xlab = "time", ylab = "U_t", main = "Componente estocástico")
```
